【裁判字號】    96,上易,168
【裁判日期】    970806
【裁判案由】    侵權行為損害賠償
【裁判全文】
臺灣高等法院民事判決                 96年度上易字第168號
上  訴  人  庚○○
兼  訴  訟
代  理  人  丙○○
被  上訴人  己○○
            三重汽車客運股份有限公司
上  一  人
法定代理人  甲○○
共      同
訴訟代理人  辛  武律師
複  代理人  丁○○
上列當事人間侵權行為損害賠償事件，上訴人對於中華民國96年
1 月4 日臺灣板橋地方法院95年度訴字第400 號第一審判決提起
上訴，經本院於97年7 月23日言詞辯論終結，判決如下：
    主      文
原判決關於駁回上訴人下開第二項之訴部分，及訴訟費用之裁判
均廢棄。
上開廢棄部分，被上訴人應連帶給付上訴人丙○○、庚○○各新
臺幣玖萬伍仟伍佰捌拾捌元、玖仟零壹拾伍元，及被上訴人己○
○自民國九十四年九月二十七日起，被上訴人三重汽車客運股份
有限公司自民國九十四年九月十五日起，均至清償日止，按週年
利率百分之五計算之利息。
其餘上訴駁回。
第一、二審訴訟費用由被上訴人連帶負擔百分之八，餘由上訴人
丙○○、庚○○各負擔百分之七十七、百分之十五。
    事實及理由
一、上訴人主張：上訴人丙○○於民國（下同）93年8 月13日上
    午8 時5 分許，騎乘車牌號碼MC6-686 號重機車，後載上訴
    人庚○○，沿臺北市○○街由南向北行駛，突遭由被上訴人
    己○○所駕駛欲停靠捷運西門站之被上訴人三重汽車客運股
    份有限公司（下稱三重客運公司）所有車牌號碼FV-431號營
    業大客車撞擊，致人、車倒地，上訴人丙○○左手肘骨折、
    右手第3 、第4 掌掌骨骨折、額頭、左眼上方、臉部、頭部
    後方等多處受傷，上訴人庚○○肢體等多處擦傷。本件車禍
    之發生，乃因被上訴人己○○駕駛大客車欲靠站未先打停靠
    方向燈，且未注意右後方來車，即快速靠站，刑事部分亦經
    臺灣板橋地方法院以94年度交簡上字第130 號刑事判決判處
    被上訴人己○○有期徒刑3 月，如易科罰金，以銀元300 元
    折算1 日確定。上訴人丙○○因車禍受傷，支出醫療費用及
    復健費用新臺幣（下同）5 萬7,808 元；而因車禍受傷手部
    留有疤痕，預估嗣後左手手肘疤痕及右手手掌背整形費用須
    14萬6,000 元；又須醫療、復健、休養等共計13個月無法工
    作，減少勞動能力損失26萬元；再因受傷期間僱人看護，及
    支出就醫之往返車資、身體調養補品費用及其他開銷等費用
    ，共計增加生活上之支出16萬6,192 元；另上訴人丙○○因
    車禍身心飽受煎熬，爰請求精神慰撫金45萬元。上訴人庚○
    ○因車禍受傷，支出醫療費用及復健費用2 萬元；而因車禍
    受傷右小腿有嚴重疤痕，預估日後之整形費用須8 萬8,000
    元；又須醫療、復健、休養等共計1 個半月無法工作，減少
    勞動能力損失3 萬元；再因此增加生活上之支出1萬2,000元
    ；另請求精神慰撫金5 萬元。被上訴人己○○乃從事駕駛業
    務之人，負有更高度之注意義務，竟違反道路交通安全規則
    及行車注意義務，致上訴人受傷，顯有重大過失，應負侵權
    行為損害賠償責任。被上訴人三重客運公司係被上訴人己○
    ○之僱用人，被上訴人己○○因執行職務不法侵害上訴人之
    權利，被上訴人即僱用人三重客運公司應與被上訴人即受僱
    人己○○連帶負損害賠償責任。爰依民法第184 條、第188
    條、第191 條之2 、第193 條、第195 條、第213 條等規定
    ，聲明求為判決：被上訴人應連帶給付上訴人丙○○、庚○
    ○各108 萬元、20萬元，及均自93年8 月13日起至清償日止
    ，按週年利率5%計算之利息。（原審為上訴人敗訴之判決，
    上訴人不服，提起上訴），並上訴聲明：(一)原判決廢棄。(二)
    被上訴人應連帶給付上訴人丙○○、庚○○各108 萬元、20
    萬元，及均自93年8 月13日起至清償日止，按週年利率5%計
    算之利息。
二、被上訴人則以：被上訴人己○○於93年8 月13日上午8 時5
    分許，駕駛車牌號碼FV-431號大客車自臺北市○○街左轉漢
    中街，抵達漢中街後為靠站上下客人，而減速（時速僅10公
    里）打右方向燈，預備靠站。上訴人丙○○騎乘車牌號碼MC
    6-686 號機車尾隨在後，見大客車車速過慢，欲自右側縫隙
    中強行穿越，因右側路邊尚有多名行人，為免撞擊行人而將
    機車手把打向左方，致擦撞大客車，機車搖晃不穩。上訴人
    丙○○不思煞車，仍執意強行通過，遂追撞大客車尾部防撞
    桿，造成機車滑倒，上訴人亦跌落受傷。被上訴人己○○為
    職業駕駛人，固有較高之注意義務，然就當時情況，確已打
    燈減速並注意車前狀況，顯盡相當之注意能事，惟發生事故
    之擦撞係在大客車尾部，實非行車在前之被上訴人己○○所
    能注意。至於機車把手輕擦大客車右邊車身，亦非在前行駛
    之大客車所能防備，被上訴人己○○自非能注意而不注意。
    況行車在後之駕駛人應注意車前狀況及車間距離，並隨時採
    取必要之安全措施，依臺北市○○○○○道路交通事故現場
    圖所繪，被上訴人己○○駕駛大客車，無論就方向、速度、
    路線，均無違規，純係上訴人丙○○騎乘機車尾隨在後，並
    追撞大客車等語，資為抗辯。並答辯聲明：上訴駁回。
三、上訴人主張上訴人丙○○騎乘重型機車，後載上訴人庚○○
    ，沿臺北市○○街由南向北行駛，遭由被上訴人己○○所駕
    駛被上訴人三重客運公司所有之大客車撞擊，致上訴人及機
    車均倒地，上訴人丙○○左手肘骨折、右手第3 、第4 掌掌
    骨骨折、額頭、左眼上方、臉部、頭部後方等多處受傷，上
    訴人庚○○肢體等多處擦傷等事實，業據提出臺北市立聯合
    醫院（和平院區）、行政院衛生署臺北醫院、敏盛綜合醫院
    及財團法人北海岸金山醫院之診斷證明書為證（見附民卷第
    12頁至第15頁、原審卷第35頁至第37頁、第26-1頁、第92頁
    至第98頁），復為被上訴人所不爭執，堪信為真實。上訴人
    另主張本件車禍之發生肇因於被上訴人己○○駕駛大客車違
    反道路交通安全規則及行車注意義務，致上訴人受傷，有重
    大過失，應由被上訴人連帶負損害賠償責任云云，則為被上
    訴人所否認，並以上開情詞置辯。是兩造之爭執點厥為：(一)
    本件車禍之發生，被上訴人己○○應否負過失責任？(二)上訴
    人請求被上訴人負連帶賠償責任，有無理由？(三)若被上訴人
    對上訴人應負損害賠償責任，則上訴人可請求賠償之金額為
    若干？
  茲分述如下：
  (一)本件車禍之發生，被上訴人己○○應否負過失責任？
    (1)經查，被上訴人己○○因本件車禍肇事，犯業務過失傷害
      罪，經臺灣板橋地方法院於94年9 月30日以94年度交簡字
      第778 號刑事簡易判決判處有期徒刑3 月，如易科罰金，
      以銀元300 元折算1 日；再經臺灣板橋地方法院合議庭以
      ：己○○疏未注意即貿然靠向路邊，致丙○○所騎乘搭載
      庚○○之機車，因閃避不及，遭大客車右後方鐵板擦撞而
      受傷，於95年6 月30日以94年度交簡上字第130 號刑事判
      決認定被上訴人己○○犯業務過失傷害罪，判處有期徒刑
      3 月，如易科罰金，以銀元300 元折算1 日確定，有上開
      刑事判決各1 件在卷可稽（見原審簡易庭調字卷第5 頁至
      第6 頁、原審卷第63頁至第67頁）。而本件車禍之肇事責
      任，前經臺北市車輛行車事故鑑定委員會鑑定及臺北市政
      府交通局鑑定覆議，前者鑑定意見：「一、己○○駕駛FV
      -431號聯營公車：涉嫌停靠疏忽（肇事次因）。二、丙○
      ○騎乘MC6- 686號普通重機車：涉嫌未保持行車安全間隔
      （肇事主因）。」；後者覆議意見：「一、丙○○駕駛MC
      6-686 號重機車：未保持行車安全間隔，為肇事主因。二
      、己○○駕駛FV-431號營大客車：停靠疏忽，為肇事次因
      。」，有臺北市車輛行車事故鑑定委員會95年3 月6 日北
      鑑審字第09530016600 號函所附鑑定意見書（見原審卷第
      29頁至第32頁）及臺北市政府交通局95年6 月7 日北市交
      五字第09532154000 號函所附臺北市車輛行車事故鑑定覆
      議委員會鑑定覆議意見書（見原審卷第165 頁至第167 頁
      ）各1 件附卷足憑。上開刑事判決認定之事實，與鑑定意
      見雖未盡相同，惟均認被上訴人己○○就本件肇事有過失
      責任，則為同一。上訴人請求被上訴人己○○負擔對上訴
      人之侵權行為損害賠償責任，即屬有據。
    (2)原審法院經向臺北市政府警察局萬華分局查詢警務佐乙○
      ○製作交通事故談話紀錄表之經過，據回復：「1.該交通
      事故談話紀錄表係為本人乙○○所詢問及紀錄無誤。2.製
      作該交通事故談話紀錄表時，因駕駛重型機車MC6-686 當
      事人丙○○受傷由救護車送臺北市立和平醫院急診室診療
      ，當時當事人丙○○外觀除頭部及左手肘、右手掌明顯擦
      傷外，左手有骨折現象，由醫生處理包紮中，其意識仍清
      醒，經當事人同意後始開始製作交通事故談話紀錄表。3.
      該交通事故談話紀錄表及所有附件圖表，於製作完成後，
      均由本人乙○○朗讀後並交付當事人及其母戊○○閱覽確
      認後始簽名捺印，因當時當事人丙○○右手掌擦傷無法簽
      章，故由其母親代理簽章並捺印。」，此有臺北市政府警
      察局萬華分局95年11月6日北市警萬分刑字第09541349800
      號函所附警務佐乙○○95年11月2 日職務報告在卷可參（
      見原審卷第189 頁至第190 頁）；證人乙○○復於本院結
      證稱：「筆錄是在和平醫院急診室作的，製作過程中丙○
      ○的家屬有無在場，我沒有印象，但製作筆錄前都會問醫
      院，病患是否清醒，可以製作筆錄？當時醫生回答是可以
      ，正式作筆錄之前會請當事人陳述發生車禍的經過，經當
      事人同意，我才會作調查筆錄。當時病患的精神狀況如何
      ，我印象不深刻，但一定是意識清楚的狀況下才可製作。
      丙○○母親到的時侯筆錄已經製作完成。筆錄及現場圖作
      好後，我會請當事人看，也會唸給他確認，再請他簽名。
      如果當事人無法簽名時，我們會在醫院等家屬來，把整個
      案件說給家屬聽，再請家屬簽名，一般是病患意識清楚，
      只是身體的障礙無法簽名。93年8 月13日上午8 點多的偵
      訊筆錄都是真的，這是我的筆跡沒錯」等語（見本院卷第
      93頁至第94頁）。雖上開刑事判決以該交通事故談話紀錄
      表係於上訴人丙○○甫因車禍受傷送醫救治，身體狀況不
      佳之情況下所製作，且非由受詢問人丙○○親自簽名等原
      因，認該交通事故談話紀錄表非在可信之情況下製作，而
      不具證據能力，然依上述製作該交通事故談話紀錄表公文
      書之公務員即臺北市政府警察局萬華分局警務佐乙○○所
      具職務報告及其於本院證述之內容以觀，員警係於上訴人
      丙○○意識清醒，且由其母戊○○陪同，並經受詢問人同
      意之情況下，始製作該交通事故談話紀錄表，並經受詢問
      人即上訴人丙○○及在旁陪同之丙○○母親戊○○閱覽確
      認後，因上訴人丙○○手部受傷無法簽名，始由在旁陪同
      之戊○○代為簽名並捺印。證人戊○○雖到院證述「我去
      （醫院）的時候，警察已經作好筆錄，有拿給我看，但我
      沒有心情看。我只是瞄一眼，根本沒有心情看，也沒有注
      意兒子有無簽名。那時我聽到兒子要開刀，又一直喊痛，
      所以沒有心情看筆錄的內容，就糊里糊塗的簽名。」（見
      本院卷第92頁），惟證人戊○○自陳乃國中專任國文老師
      ，對於在交通事故談話紀錄表簽名所生之效力，當有所瞭
      解，縱心急於丙○○之傷勢，惟倘即時提出質疑，尚可選
      擇是否簽名，且證人乙○○亦證稱若傷者無法簽名，員警
      會向家屬說明案情，再由家屬簽名等語，可徵上開交通事
      故談話紀錄表係證人戊○○於知悉內容，且意識清楚之情
      形所簽名，尚不因受詢問之丙○○無法簽名而異其效力。
      況證人乙○○並非在肇事場目睹車禍發生經過之目擊證人
      ，乃據報始趕赴現場處理，衡情應不可能甘冒登載不實之
      刑責，憑空杜撰兩車行進路線、速度及碰撞情況。益徵上
      開交通事故談話紀錄表乃符合肇事當時之情況，足堪作為
      本件車禍事實判斷之依據。而依卷附交通事故談話紀錄表
      所載上訴人丙○○受詢問之答復：「……（二、問：肇事
      前行進方向、車道及肇事經過情形？）答：肇事前我駕重
      機MC6-686 沿內江街西向東行駛至漢中街時，由南向北左
      轉漢中街，當時和我同方向駛於我車左側該一營大客（FV
      -431）要往右側靠站，我見狀想說怕被公車夾到，即加速
      欲通過，未料我車的左手把處，與該公車的右側車身處有
      輕微擦撞，我車即往左側倒地滑行而肇事。當時我的右側
      也有行人，我為了要閃行人，才會和公車擦撞。（三、問
      ：發現危害狀況時距離對方多遠？為何會發生碰撞？）答
      ：我車就在公車的右側。因公車要靠右側靠站，而我欲加
      速通過。（四、問：肇事當時行車速率多少？）答：時速
      約50公里／小時。（五、問：駕車前有無飲酒？飲多少？
      測定值？）答：無。（六、問：肇事當時有無攜帶駕照？
      有無攜帶行照？）答：有帶駕照，有帶行照。（七、問：
      肇事後如何處置？報案經過？）答：肇事後我完全不清楚
      。……（九、問：您是否意識清醒接受詢問？）答：是。
      （十、問：對本案有無補充意見？）答：依法處理。」（
      見原審卷第179 頁）；並參酌上訴人丙○○於94年5 月7
      日接受臺北市政府警察局萬華分局員警詢問時陳稱：「我
      於93年8 月13日8 時5 分許，騎乘MC6-686 號重機車（附
      載人：庚○○）由臺北市○○區○○街左轉漢中街，往捷
      運西門站方向，行經漢中街135 號前時，遭己○○所駕駛
      之FV-431號營大客車未注意後方來車，且未打方向燈，該
      營大客車右後方鐵板擦撞到我左手肘，致使我與庚○○重
      心不穩倒地受傷，當時該營大客車車速不慢，急著臨時靠
      站停車，我倒地時，該營大客車右後車輪從我頭部旁邊駛
      過，己○○是聽到叫聲才下車查看，事情就是這樣。」（
      臺北市政府警察局萬華分局94年5 月7 日調查筆錄附臺灣
      板橋地方法院檢察署94年度他字第2814號偵查卷第18頁）
      、被上訴人己○○於偵查中所供陳「看到昭志他們跌倒前
      ，有看見他們的機車在我的右後方」（見同上卷第53頁）
      、目睹車禍經過之證人余盈慧在臺北市政府警察局萬華分
      局交通分隊警員陳耀傑詢問時陳稱該肇事現場於員警據報
      趕赴前未曾移動（道路交通事故談話紀錄表附同上偵查卷
      第31頁），及車禍現場照片所攝：機車與大客車擦撞所留
      痕跡之位置係在大客車右側車身後方接近下方處，機車與
      道路成90度方向左側倒地在大客車後方，機車車頭朝向路
      邊，兩頂安全帽則落於前方大約在大客車右後車輪側邊及
      稍後處，該處路段為中央劃設雙黃實線之分向限制線，路
      旁並未劃設路面白色實線之路面邊線，路邊設有公車候車
      站牌，人行道側緣石上劃有紅色實線（見同上偵查卷第44
      頁至第48頁）。綜合上述各情，自堪認定上訴人丙○○之
      機車與被上訴人己○○之大客車於發生本件車禍前之行駛
      狀態，乃兩車行車方向相同，機車位置在大客車右後方。
    (3)按「汽車行駛時，駕駛人應注意車前狀況及兩車併行之間
      隔，並隨時採取必要之安全措施。」、「機器腳踏車行駛
      之車道，應依標誌或標線之規定行駛；無標誌或標線者，
      依下列規定行駛：一、在未劃分快慢車道之道路，得在最
      外側二車道行駛；單行道得在最左、右側車道行駛。二、
      在已劃分快慢車道之道路，雙向道路得在最外側快車道及
      慢車道行駛；單行道道路得在慢車道及與慢車道相鄰之快
      車道行駛。三、變換車道時，應讓直行車先行，並注意安
      全距離。四、由同向二車道進入一車道，應讓直行車道之
      車輛先行，無直行車道者，外車道之車輛應讓內車道之車
      輛先行。但在交通壅塞時，內、外側車道車輛應互為禮讓
      ，逐車交互輪流行駛，並保持安全距離及間隔。五、除起
      駛、準備停車或臨時停車外，不得駛出路面邊線。六、不
      得在人行道行駛。」分別為道路交通安全規則第94條第3
      項、第99條第1 項所明定。依臺北市○○○○○道路交通
      事故現場圖所繪及現場照片所攝（見同上偵查卷第27頁、
      第44頁至第48頁），臺北市○○街135 號前肇事路段，道
      路中央劃設雙黃實線之分向限制線，路面並未劃設白色實
      線之路面邊線，路邊設有公車候車站牌，人行道側緣石上
      劃有紅色實線，該處無機器腳踏車行駛之特別標誌或標線
      ，且非有劃設車道之路段，而屬於快慢車混合之單一車道
      ，於該路段並不適用道路交通安全規則第99條第1 項各款
      關於機器腳踏車行駛於道路上之規定，而應依道路交通安
      全規則第97條第1 項第3 款：「在劃有行車分向線之路段
      ，超車時得駛越，但不能併行競駛。」之規定行車。本件
      機車與大客車之相對位置，應係大客車車身在機車前面，
      機車尾隨於大客車右後方，已如上述，則上訴人丙○○見
      大客車欲向右側路旁停靠之際，本應尾隨大客車而行駛，
      倘有加速超前之意圖，即不應由大客車右側併行，而應依
      道路交通安全規則第101 條第1 項第5 款規定，由前車即
      大客車左側並保持半公尺以上之間隔超越。再按「汽車除
      遇突發狀況必須減速外，不得任意驟然減速。前車如須減
      速暫停，駕駛人應預先顯示燈光或手勢告知後車，後車駕
      駛人應隨時注意前車之行動。」、「汽車行駛時，駕駛人
      應注意車前狀況及兩車併行之間隔，並隨時採取必要之安
      全措施。」，道路交通安全規則第94條第2 項、第3 項分
      別定有明文。本件被上訴人己○○所駕駛之大客車於上揭
      肇事路段欲向右側路旁停靠，上訴人丙○○騎乘之機車原
      不應與之併行於其右側，上開鑑定及覆議意見均認為上訴
      人丙○○有未保持行車安全間隔之違規情事，為肇事主因
      ，被上訴人己○○所駕駛之大客車雖為前行車，惟靠站停
      車前仍有注意右側來車動態之義務，自亦有停靠疏忽之違
      規情事，為肇事次因，雖上訴人丙○○有如上述併行行車
      之違規，惟並不妨礙被上訴人己○○應注意併行車輛動態
      之義務。尤以臺北市地小人稠車多，輒有人車爭道或兩車
      爭道之情事，致交通事故層出不窮，被上訴人己○○為駕
      駛大客車之職業駕駛人，當知機車駕駛人常會在車陣中鑽
      竄行駛，尤其在車道不多之路面，扣除機車禁止行駛之內
      側快車道，機車僅得行駛於最外側慢車道，而該外側慢車
      道往往與大客車車道重疊（劃有公車專用道之情形除外）
      ，又大客車之車寬足以占據慢車道之行進方向，機車駕駛
      人在面對左前方大客車欲靠右搭載乘客時，常會有加速往
      大客車右側行駛，超前大客車，或從大客車左側超越大客
      車身，抑或煞車等待大客車靠站搭載完乘客開駛離站牌後
      ，再尾隨大客車往前騎乘之3 種選項。但因機車駕駛人往
      左行駛超越大客車時，無法即時反應左後方之來車，易遭
      左後方來車撞擊；如機車選擇往大客車右側加速行駛，則
      會發生兩車擦撞之情形，又因擦撞後行進中之機車不穩，
      人車往前滑行，如大客車駕駛未及煞車，機車駕駛人可能
      遭大客車右後輪輾過，尤其大客車車身較長，易有視線死
      角，是大客車於靠站行駛或右轉時，駕駛人除須減速、打
      方向燈外，亦應有從後照鏡查看右後方有無機車疾駛而來
      之注意義務。上訴人丙○○騎乘機車見前方大客車靠右，
      未煞車等待，反加速自大客車之右側超越，就本件車禍之
      發生，自亦應同負過失之責任。
    (二)上訴人請求被上訴人負連帶賠償責任，有無理由？
      按「因故意或過失，不法侵害他人之權利者，負損害賠償
      責任。」、「受僱人因執行職務，不法侵害他人之權利者
      ，由僱用人與行為人連帶負損害賠償責任。但選任受僱人
      及監督其職務之執行，已盡相當之注意或縱加以相當之注
      意而仍不免發生損害者，僱用人不負賠償責任。」，民法
      第184 條第1 項前段、第188 條第1 項分別定有明文。本
      件被上訴人己○○駕駛大客車停靠疏忽，致上訴人丙○○
      、庚○○受傷，被上訴人己○○對於上訴人丙○○、庚○
      ○二人應負侵權行為損害賠償責任，已如上述。被上訴人
      三重客運公司為被上訴人己○○之僱用人，既未證明選任
      受僱人及監督其職務之執行，已盡相當之注意或縱加以相
      當之注意而仍不免發生損害之情形，則上訴人請求被上訴
      人三重客運公司應與被上訴人己○○負連帶賠償責任，亦
      屬有據。
    (三)若被上訴人對上訴人應負損害賠償責任，則上訴人可請求
      賠償之金額為若干？
    (1)按不法侵害他人之身體或健康者，對於被害人因此喪失或
      減少勞動能力，或增加生活上之需要時，應負損害賠償責
      任；不法侵害他人之身體、健康、名譽、自由、信用、隱
      私、貞操，或不法侵害其他人格法益而情節重大者，被害
      人雖非財產上之損害，亦得請求賠償相當之金額，民法第
      193 條第1 項及第195 條第1 項前段分別定有明文。
    (2)茲就上訴人之請求各項，分述如下：
      I、上訴人丙○○部分：
      1.醫療費用及復健費用：
        上訴人丙○○主張因本件車禍受傷已支付醫療費及復健
        費用共5 萬7,808 元，雖提出臺北市立和平醫院醫療費
        用收據、臺北市立聯合醫院（和平院區）醫療費用收據
        、費用說明書、行政院衛生署臺北醫院收據、敏盛綜合
        醫院醫療費用收據為證（見原審卷第38頁至第59頁、第
        112 頁至第119 頁、第121 頁至第129 頁、第131 頁至
        第138 頁、本院卷第255 頁至第283 頁），惟查：臺
        北市聯合醫院和平院區收據中證書費360 元（見原審卷
        第116 頁至第119 頁），非屬醫療行為中必要之支出，
        應予剔除；其餘於門診期間之自付額1,360 元、住院期
        間支付之費用3,585 元，核屬醫療必要費用。行政院
        衛生署臺北醫院收據中92年2 月2 日、同年月4 日、同
        年7 月25日之證書費155 元，非屬醫療行為中必要之支
        出，應予剔除；另上開收據所載之金額與門診費用證明
        書上記載之掛號費、部分負擔額金額雖有不符，惟既屬
        行政院衛生署所屬醫院所出具之文書，且門診繳費證明
        書上並蓋有醫院病歷室之印文，應有相當之可信程度，
        本院認可依金額較高門診繳費證明書為丙○○實際之出
        之證明，以此合計其可請求之醫療費用為920 元。敏
        盛綜合醫院收據編號0000000 、0000000、0000000號上
        所載之診斷書費800 元（見原審卷第135 頁至第137 頁
        ），非屬醫療行為中必要之支出；另編號0000000 號收
        據上所載之「代辦費」，經該醫院批價處人員稱乃「影
        印費用」，亦非醫療必須之費用，均應予剔除，其餘費
        用1,860 元，核屬醫療必要支出。是丙○○得請求之醫
        療費、復健費等費用為7,725 元（計算方式：1,360＋3
        ,585＋920＋1,860＝7,725）。
      2.整形費用：
        上訴人丙○○主張因車禍於左手手肘及右手手掌留有疤
        痕，預估整形費用約需14萬6,000 元，並提出敏盛綜合
        醫院診斷證明書、名片、照片為證（見原審卷第141 頁
        、第143 頁、第145 頁至第146 頁、第148 頁至第149
        頁、本院卷第43頁、第287 頁至第290 頁、第292 頁至
        第294 頁）。查丙○○雖尚未為整形手術，惟依其受傷
        照片所攝，如穿著短袖上衣，傷勢疤痕位置均暴露在外
        ，一般人顯而易見，自有整形之必要，應認該項整形費
        用為必要且必然支出，屬民法第193 條所定「被害人因
        此增加生活上需要」之費用。上訴人丙○○請求之14萬
        6,000 元整形費用，並未提出相關預估證明，僅稱係整
        形外科診所醫師及櫃檯小姐所告知，尚難憑採，本院認
        應以敏盛綜合醫院出具之診斷證明書所載金額計算，較
        為客觀公允。依上開診斷證明書所載，丙○○左手手肘
        肥厚性疤痕，修疤預估費用1 萬5,000 元，彈性衣費用
        約3,500 元，矽膠片費用約2,000 元，合計2 萬500 元
        ，該預估費用雖僅就手肘部分為評估，惟右手手掌所遺
        留之疤痕，較輕微於手肘，所支出之費用應不致於高於
        手肘之整形費用，本院認右手手掌整形費用應參酌上開
        診斷明書所載之預估費用計算，二者合計，丙○○得請
        求之整形費用為4 萬1,000 元。
      3.減少勞動能力損失：
        上訴人丙○○主張伊原任職於翔豐旅行社有限公司，因
        車禍醫療復健休養共計13個月無法工作，以每月薪資2
        萬元計算，共計損失26萬元，雖據提出翔豐旅行社有限
        公司93年收入在職證明書為證（見原審第151 頁、本院
        卷第297 頁），惟上開在職證明書為私文書，既為被上
        訴人否認其真正，依民事訴訟法第277 條規定，自應由
        上訴人丙○○負舉證責任。查上訴人丙○○於94年5 月
        7 日在臺北市政府警察局萬華分局接受員警詢問製作調
        查筆錄時，已陳明其職業為輔仁大學學生（見同上偵查
        卷第17頁），則上訴人丙○○於發生車禍當時是否任職
        於翔豐旅行社有限公司，已非無疑；況上訴人丙○○迄
        未提出個人綜合所得稅扣繳繳憑單及薪資轉帳等資料，
        以證明其上開主張為真實，此部分之請求不應准許。
      4.增加生活上之支出：
      看護費用：
        上訴人丙○○主張自93月8 月13日起至93年11月30日止
        ，僱用他人負責住院及居家看護，因而支出看護費用11
        萬9,900 元，已據提出訴外人陳毓文於93年11月30日出
        具之收據1 紙為憑（見原審卷第153 頁），查上訴人丙
        ○○受傷之部位包含右手掌及左手手肘，依該傷勢判斷
        ，其受傷期間飲食及穿衣等日常活動均有困難，應認有
        僱用看護之必要。而依診斷證明書之記載，丙○○係93
        月8 月13日入院，93年8 月19日出院，93年9 月4 日拆
        石膏，持續復健至94年2 月間，則其請求自93月8 月13
        日起至93年11月30日止共110 日，每日1,090 元之看護
        費用，合計11萬9,900 元，與目前一般行情相當，尚屬
        合理，應予准許。
      就醫往返車費、身體調養補品費、及其他開銷等費用：
        上訴人丙○○主張因車禍就醫往返醫院支付車資，另支
        出身體調養補品費用及其他開銷等費用，而增加生活上
        需要共4 萬6,292 元云云，為被上訴人所否認，且上訴
        人丙○○未據提出相關證據為證，此部分所請尚乏所據
        ，不應准許。
      5.精神慰撫金：
        上訴人丙○○主張因本件車禍受傷，身心飽受煎熬，且
        依診斷證明書所載，其手肘無法回復正常功能、正常握
        拳、受傷部位常有刺痛感，須終生忍受精神苦痛，爰請
        求精神慰撫金45萬元。經查，上訴人丙○○因本件車禍
        受左肘尺骨喙突骨折、右手第3 、4 掌骨折，肉體及精
        神均受有痛苦，其請求精神慰撫金，於法有據。本院審
        酌上訴人丙○○為輔仁大學會統系畢業；被上訴人己○
        ○為高中畢業（見調查筆錄），擔任營業大客車駕駛一
        職，暨上訴人丙○○之復原情況及兩造身分、地位、經
        濟狀況等一切情狀，認上訴人丙○○請求給付精神慰撫
        金45萬元，尚屬過高，應酌減為15萬元，方屬公允。上
        訴人丙○○逾此範圍之請求，不應准許。
      6.準此，上訴人丙○○請求被上訴人連帶負損害賠償責任
        ，於31萬8,625 元（計算方式：7,725＋41,000＋119,9
        00＋150,000＝318,625）之範圍，洵屬有據，逾此範圍
        之請求，則屬無據。
      II、上訴人庚○○部分：
      1.醫療費用及復健費用：
        上訴人庚○○雖請求醫療費用及復健費用2 萬元，惟僅
        提出臺北市立聯合醫院醫療費用收據1 紙為證（見原審
        卷第155 頁），上載掛號費50元、證明書費100 元，後
        者非屬醫療行為中必要之支出，應予剔除，此部分應予
        准許50元。
      2.整形費用：
        上訴人庚○○主張因車禍致小腿嚴重疤痕，業據提出診
        斷證明書及照片為證（見原審卷第94頁、第157 頁至第
        158 頁）。查上訴人庚○○為女性，腿部外觀甚為重要
        ，而依其受傷照片所攝，疤痕在小腿部，如以穿著一般
        長度之裙子，傷勢疤痕均暴露在外，一般人顯而易見，
        自有整形之必要。上訴人庚○○請求之8 萬8,000 元整
        形費用，惟未提出相關預估證明，僅稱係整形外科診所
        醫師及櫃檯小姐所告知，尚難憑採。本院審酌上訴人庚
        ○○之傷勢不若上訴人丙○○嚴重，經由一般雷射手術
        ，即可回復原狀，參酌上訴人丙○○之診斷證明書所載
        之修疤預估費用，本院認上訴人庚○○請求之整形費用
        以1 萬5,000 元為適當。逾此範圍之請求，不應准許。
      3.減少勞動能力損失：
        上訴人庚○○主張車禍須醫療復健，1 個半月無法工作
        ，以每月薪資2 萬元計算，請求3 萬元之減少勞動能力
        損失。惟依卷附臺北市立聯合醫院和平院區診斷證明書
        所載，本件車禍僅造成上訴人庚○○肢體多處擦傷，尚
        不致達到無法工作之程度，且上訴人庚○○於94年5 月
        7 日在臺北市政府警察局萬華分局接受員警詢問製作調
        查筆錄時，已陳明其職業為輔仁大學學生（見同上偵查
        卷第20頁），復未提出在職證明等資料，以證明其因車
        禍致無法工作達1 個半月，此部分減少勞動能力損失之
        請求，不應准許。
      4.增加生活上之支出：
        上訴人庚○○主張因車禍就醫往返醫院支付車資，另支
        出身體調養補品費用及其他開銷等費用，而增加生活上
        需要共1 萬2,000 元云云，為被上訴人所否認，且未據
        提出相關證據以實其說，此部分之請求，難予採據。
      5.精神慰撫金：
        上訴人庚○○主張因車禍受傷，身心飽受煎熬，且身為
        女性因車禍導致腿部產生疤痕，影響外觀，肉體及精神
        痛苦至極，請求精神慰藉金5 萬元。本院審酌上訴人庚
        ○○因車禍當時為輔仁大學學生，己○○為高中畢業（
        均見調查筆錄），擔任營業大客車駕駛一職，暨上訴人
        庚○○之復原情況及兩造身分、地位、經濟狀況等一切
        情狀，認上訴人庚○○請求精神慰撫金5 萬元尚屬過高
        ，應酌減為1 萬5,000 元，方屬公允。上訴人庚○○逾
        此範圍之請求，不應准許。
      6.準此，上訴人庚○○請求被上訴人連帶負擔損害賠償之
        金額，於3 萬50元（計算方式：50＋15,000＋15,000＝
        30,050）之範圍，洵屬有據，逾此範圍之請求則屬無據
        ，不應准許。
    (3)按損害之發生或擴大，被害人與有過失者，法院得減輕賠
      償金額，或免除之，民法第217 條第1 項定有明文。又按
      債務人之代理人或使用人，關於債之履行有故意或過失時
      ，債務人應與自己之故意或過失負同一責任，亦為民法第
      224 條前段所明定。本件車禍因上訴人丙○○騎乘機車搭
      載上訴人庚○○未保持行車安全間隔，行經被上訴人己○
      ○駕駛之大客車右後方，發現大客車欲靠站時，未煞車停
      等，待大客車駛離後才前行，反加速欲通過大客車，因閃
      避不及而與大客車發生擦撞，是上訴人丙○○就本件車禍
      之發生，應負肇事主因之責任；而被上訴人己○○於停靠
      站牌時，未注意後方來車，且未打停靠方向燈，則為肇事
      之次因，均已詳如上述。本院認上訴人丙○○應就本件車
      禍之發生，負擔70% 之過失責任；上訴人庚○○乘坐上訴
      人丙○○所騎乘之機車，應認上訴人丙○○係上訴人庚○
      ○之使用人，上訴人丙○○之過失視同上訴人庚○○之過
      失，亦有過失相抵法則之適用（最高法院80年度臺上字第
      2859號判決意旨參照）。是上訴人庚○○亦應負擔70% 之
      過失責任；被上訴人己○○則應負擔30% 之過失責任。則
      上訴人丙○○、庚○○所得向被上訴人己○○、三重客運
      公司請求連帶賠償之金額，應分別為為9 萬5,588 元（計
      算方式：318,625元×0.3=95,588元）及9,015元（計算方
      式：30,050元×0.3=9,015元 ）。上訴人丙○○、庚○○
      之請求，於此數額範圍內，應予准許，逾此數額之請求，
      則不應准許。
四、末按給付無確定期限者，債務人於債權人得請求給付時，經
    其催告而未為給付，自受催告時起，負遲延責任。其經債權
    人起訴而送達訴狀，或依督促程序送達支付命令，或為其他
    相類之行為者，與催告有同一之效力，為民法第229 條第2
    項所明定。本件係因侵權行為而產生之損害賠償，屬未確定
    期限之給付，又係以支付金錢為標的，依上開規定，被上訴
    人應自受催告後仍未履行，始負遲延之責任。上訴人請求被
    上訴人連帶自侵權行為之日即93年8 月13日起算法定遲延利
    息，自屬無據，而應自刑事附帶民事訴訟起訴狀繕本送達被
    上訴人之翌日計算法定遲延利息。從而，上訴人丙○○、庚
    ○○依侵權行為之法律關係，請求被上訴人己○○、三重客
    運公司連帶分別給付9 萬5,588 元、9,015 元，及均自起訴
    狀繕本送達翌日（被上訴人三重客運公司係於94年9 月14日
    收受起訴狀繕本，送達證書見附民卷第17頁，遲延責任自94
    年9 月15日起算；上訴人對被上訴人己○○起訴之刑事附帶
    民事訴訟狀繕本於94年9 月16日寄存送達於臺北縣政府警察
    局新莊分局福營派出所，送達證書見附民卷第16頁，依法自
    寄存之日起經10日發生送達之效力，則送達之期日為94年9
    月26日，應自94年9 月27日起始負遲延責任。）起至清償日
    止按週年利率5%計算之利息，為有理由，應予准許。上訴人
    逾此範圍所為之請求，則為無理由，應予駁回。
五、原審就上開應予准許部分，所為上訴人敗訴之判決，尚有未
    洽。上訴論旨指摘原判決此部分不當，求予廢棄改判，為有
    理由，應由本院將原判決此部分廢棄，改判決如主文第2 項
    所示。至原審就上開不應准許部分，所為上訴人敗訴之判決
    ，並無不合，上訴論旨指摘原判決此部分不當，求予廢棄改
    判，為無理由，應予駁回。
六、兩造其餘之攻擊或防禦方法及所用之證據，經本院斟酌後，
    認為均不足以影響本判決之結果，毋庸逐一論列。
據上論結，本件上訴為一部有理由，一部無理由，依民事訴訟法
第449 條第1 項、第450 條、第79條、第85條第1 項但書、第2
項，判決如主文。
中    華    民    國    97    年    8     月    6     日
                    民事第十二庭
                        審判長法  官  陳駿璧
                              法  官  王仁貴
                              法  官  王麗莉
正本係照原本作成。
不得上訴。
中    華    民    國    97    年    8     月    7     日
                              書記官  劉美垣


司法院資訊處製作；財團法人民間司法改革基金會備份。
